臺灣高雄地方法院刑事判決　　　　　　　　　　　　　八十九年度自字第五七九號
　　自　訴　人　丙○○
　　　　　　　　丁○○
　　被　　　告　乙○○
　　選任辯護人　陳里己
　　　　　　　　蔡淑媛
　　　　　　　　歐陽志宏
右列被告因背信等案件，經自訴人提起自訴，甲○判決如左：
    主  文
乙○○無罪。
其餘自訴不受理。
    理  由
壹、無罪部分：
一、自訴意旨略以：被告乙○○與案外人葛聰敏共同成立滸威企業有限公司，經營影
    印機、傳真機經銷生意，嗣因公司財務狀況不佳，被告乃經由葛聰敏介紹認識自
    訴人夫妻，被告表示公司已負債新台幣（下同）二千萬元，請求自訴人支持，否
    則公司有倒閉之虞，自訴人丙○○因財力有限，乃邀林昆護幫忙，商議被告與自
    訴人葛聰敏及林昆護各出資三百萬元，另成立一家新公司，後因被告謂申請公司
    手續繁複，且被告又未依約出資，再又借走公司資金三百萬元，致新公司迄未正
    式成立，當時因自訴人對被告信任有加，故公司業務均委由被告全權處理，僅錢
    財由自訴人保管。嗣被告前後三次以進貨為由，自合夥專戶中支出款項，再以借
    得之支票權充為向客戶收取貨款之客票，持向自訴人丁○○入帳，而前開支票均
    不獲兌現。直至第三次被告又向自訴人取款去購買影印機、傳真機，然貨物歷數
    月卻一直未進公司，被告謊稱係因缺貨云云，然民國八十二年四月間，自訴人向
    被告表云若缺貨就將款項退還，約過二十天，被告即謊稱貨已進來並已將貨私下
    賣掉，但貨款尚未收取入公司帳云云，再過半個月，被告才拿金額五百多萬元之
    客票充當收取之貨款，然屆期提示卻遭退票，經自訴人事後查證，方發現被告早
    已將合夥進口之事務機器出賣，挪用銷貨所得之貨款，又為應付自訴人才以向他
    人借用之支票權充收取貨款之客票暫時搪塞，嚴重損害自訴人權益，因而認為被
    告涉犯刑法第三百三十六條第二項（原自訴條文係第三百三十五條之普通侵占罪
    ）之業務侵占及同法第三百四十二條之背信罪嫌云云。
二、按犯罪事實應依證據認定之，無證據不得推定其犯罪事實；又不能證明被告犯罪
    者，應諭知無罪之判決，刑事訴訟法第一百五十四條、第三百零一條第一項分別
    定有明文。次按認定不利於被告之事實，須依積極證據，苟積極證據不足為不利
    於被告事實之認定，即應為有利於被告之認定，更不必有何有利之證據；另告訴
    人之指訴，係以使被告受刑事訴追為目的，是其陳述是否與事實相符，仍應調查
    其他證據以資審認；而認定犯罪事實所憑之證據，雖不以直接證據為為限，間接
    證據亦包括在內，然而無論為直接或間接證據，其為訴訟上之證明，須於通常一
    般人均不致有所懷疑，而得確定其為真實之程度者，始得據為有罪之認定；再自
    訴被告犯罪者，除應具體說明被告犯罪事實外，尚應提出適於憑以認定之證據，
    以為法院調查審認之依據，反之被告否認犯罪，除就自訴人所提之證據，提出反
    證或證明該項事證並非真實者外，就其本身並無如自訴人所指之犯罪時，因此項
    消極不犯罪之事實，被告無從舉證以實其說，自不負舉證責任。最高法院分別著
    有三十年上字第八一六號、五十二年臺上字第一三ＯＯ號及七十六年臺上字第四
    九八六號判例及七十四年臺上字第三六四五號判決足資參照。
三、訊據被告乙○○固坦承有與自訴人丙○○共同經營公司事務機器之進口銷售等情
    ，惟堅決否認有自訴人指涉之犯行，辯稱：被告於八十年十二月間與自訴人丙○○與林昆護等合夥經營自日本進口「中古」影印機至台灣販售之生意，於八十一
    年三月間進口第一批，於同年五月間進口第二批，均稱順利，並有盈餘，被告亦
    無自合夥支出款項，以借得之支票權充貨款客票之行為，至於第三批進口貨物，
    被告亦無將之出賣而挪用貨款，更無向他人借用支票權充貨款之行為，其所以會
    交付梁永和等人之支票給自訴人，是因八十一年八月間在日本購買三貨櫃之中古
    影印機，直接運往上海市整修，由於無款給付整修工資，僅提領一貨櫃運至馬來
    西亞販售，嗣被倒債，其餘二貨櫃則被扣於上海，自訴人指要由被告負責，迫不
    得已只好將自己進口之影印機所出售之預收款支票，交給自訴人以示負責，此純
    粹是經商之風險，並無侵占款項或背信之犯行等語。
四、經查：
（一）自訴人所指被告曾前後三次以進貨為由，自合夥專戶中支出款項，再以借得之
      支票權充為向客戶收取貨款之客票，持向自訴人丁○○入帳，而前開支票均不
      獲兌現，直至第三次被告又向自訴人取款去購買影印機、傳真機等語，但自訴
      人丁○○已陳述嗣後自訴人丙○○與林昆護各出資三百萬元、葛聰敏出資五十
      萬元，該金錢均由丁○○負責管帳，被告則向丁○○領取金錢負責從日本進口
      事務機器，對於事務機器之銷售情形全由被告負責，自訴人並不清楚，銷售貨
      款則交由自訴人丁○○入帳，而合夥後被告亦曾交付第一批貨款獲利百餘萬元
      予自訴人丁○○入帳，此一事實除自訴人前於另案二審調查陳明在卷，並提出
      陳述狀及所附明細資料可稽（見八十八年度上更（一）字第二二八號卷第一二
      一頁至一二七頁），此亦為自訴人丁○○在另案調查審理所是認，足見第一批
      貨及第二批貨進口銷售後，被告持以入帳之票據，並無遭原起訴書所指之退票
      。且由第三批貨之支出金額即被告向丁○○所領得之進貨款達九百餘萬元，此
      亦有自訴人所提出之買貨第三批支出金額表附卷足查，對照總投資額六百五十
      萬元，已有累加資本額，顯然被告進口第一批、第二批之事務機器時，並無侵
      占貨款或背信之情事，其確實於第一批、第二批進貨銷售後，有將銷售款入帳
      。因此，自訴人所指第一批、第二批進貨，被告並無任何侵占或背信犯行，已
      經明確。
（二）本案之關鍵在於被告是否有侵占第三批貨之貨款或其他背信之情形，經查被告
      確有進口第三批之事務機器，有其進口報單在卷可按，並有鍾丁木所寫之「經
      手貨款核對表」附卷可證，故被告於向自訴人支領第三批貨款後，確有將貨款
      用以進貨，應無疑義。又被告所運至上海之該三貨櫃，全部加工費為四萬五千
      餘美金，有上海儀表電子進出口公司所出具之結算單附卷可證，而被告除於八
      十一年給付美金二千元外，又於八十二年三月八日再由案外人葛聰敏代付美金
      三萬元，亦有被告所提出收據附卷為憑，因而上海儀表電子進口公司，僅願交
      出一貨櫃之貨物，其餘二貨櫃則因未付足加工費而無法給付，此亦有該公司之
      傳真函二份附卷足稽。此外，被告自上海出貨運至馬來西亞銷售之一只貨櫃，
      嗣後又被馬國廠商倒債，亦有該公司之信函在卷可憑。嗣自訴人要求被告要為
      此事負全責，被告因個人以雄笙公司名義進口三貨櫃影印機，在基隆港準備提
      貨，預售部分影印機給雅勤貿易有限公司（負責人為梁永和）、雅韻企業有限
      公司（負責人楊德中）、龍扶企業有限公司（負責人黃南彰）及蜂府企業有限
      公司（負責人王伯文），並預收部分貨款之支票，遂將上開支票轉交自訴人以
    示負責。此從被告所提出之東亞株式會社之出貨單、中央信託局之國外購料借
      款契約、萬海航運股份有限公司之運貨憑證、信用狀及財政部基隆關稅局簽註
      用箋等影本，證明被告確於當時有以雄笙公司名義自日本進口三貨櫃之影印機
      。並有被告與上開公司之售賣合約、訂貨單、貨款攤還協議同意書等附卷可查
      ，及證人梁永和等人在另案到庭結證明確（見台灣高等法院高雄分院八十三年
      二月二十二日調查筆錄），此外，證人梁永和於另案偵查中亦供稱：「乙○○
      原本要向我借錢，我說沒有，他說要借票，我不借他票，他就說他有影印機要
      賣給我，並要我先付貨款，我因為與他往來生意有二、三年，所以就開票給，
      他說貨五、六月份會到，四月底與乙○○談好生意，我就開票」等語（見八十
      三年二月二十二日偵訊筆錄），再參以自訴人所提出之存摺上亦有收到楊德中
      所經營雅韻企業有限公司之支票的記載，足認上開公司確有向被告訂購金額各
      數百萬元之影印機，被告所交付給自訴人之支票均係其出售影印機之預收款無
      訛。
（三）雖自訴人在甲○調查時陳稱：前二批銷售所得，僅部分繳回，第三批在日本採
      購之機器，被告並提出進貨明細及出貨報表向自訴人請款，自訴人丁○○除將
      前二批售貨所得之全部金額及合夥資金六百萬元全數投入外，尚不足三百餘萬
      元，則由自訴人自行墊付等語，惟未舉證以實其說，尚未能證明。末按自訴人
      之指訴，係以使被告受刑事訴追為目的，是其陳述是否與事實相符，仍應調查
      其他證據以資審認，最高法院三十年上字第八一六號及五十二年台上字第一三
      ○○號分別著有判例可資參照。故本件尚不得因被告交付客票代收貨款給自訴
      人，嗣後退票之狀態，推定被告自始有具有犯罪之意圖。而且，被告將右述預
      付款支票交給自訴人後，因其進口該批貨物被基隆海關查出係中古貨，而不准
      提領，致被告無法交貨給購買者，以致上開預收之貨款遭受退票。退票後被告
      曾與合夥人商議，願將不准提領該批貨交由自訴人丙○○及案外人葛聰敏運至
      大陸販賣，獲得一百多萬元人民幣，業據案外人葛聰敏另案供認明確（見台灣
      高等法院高雄分院八十五年二月十五日調查筆錄），是倘若被告有侵占貨款或
      背信之不法意圖，豈有事後多次主動與合夥股東聯絡商討清償解決事宜？由此
      益徵被告確有解決經營業務糾紛之誠意，本件應屬合夥經營所生之民事糾紛，
      故被告前揭辯詞，洵非子虛，應足採信。綜上所述，自訴人所舉之證據，不足
      以證明自訴人所指：被告受自訴人委任為合夥事務執行人，竟意圖為自己不法
      利益，虛報進貨以支用合夥資金，致生損害於自訴人及合夥財產之背信罪，退
      而言之，縱被告確有購買機器，而被告將銷貨所得金額全數私吞，則有業務侵
      占之犯罪事實，且甲○復查無其他積極證據，足資證明其所述屬實，揆諸前開
      說明，既不能證明被告犯罪，依法自應為無罪之諭知。
五、末按，非告訴或請求乃論之罪，自訴人經合法傳喚，無正當理由不到庭者，得不
    待其陳述逕行判決，刑事訴訟法第三百三十一條第一項後段定有明文。本件自訴
    人丙○○自訴被告涉犯侵占及背信罪，係非告訴或請求乃論之罪，而自訴人丙○○經合法傳喚，無正當理由未於審判期日到庭，此有甲○送證書乙份在卷可稽，
    爰依上開規定，不待其陳述逕行判決，附此敘明。
貳、不受理部分：
一、按犯罪之被害人得提起自訴，刑事訴訟法第三百十九條第一項固定有明文，惟此
    之被害人係指犯罪之直接被害人而言，合先敘明。
二、本件自訴人丁○○自訴關於被告執行合夥業務涉有侵占、背信等罪嫌部分，因合
    夥股東始係犯罪之直接被害人，而本件之合夥人係自訴人丙○○與案外人葛聰敏
    、林昆護、被告共四人，自訴人丁○○並非合夥股東（但其另於補充自訴理由狀
    提及交付給被告之合夥資金不足部分三百餘萬元，係由其自行墊付，則該部分係
    直接被害人，已在無罪部分論述），此為自訴人丁○○所自承，復有渠等合夥投
    資證明書影本乙份附卷可稽，則此部分而言，自訴人丁○○並非本件犯嫌之直接
    被害人，依法即不得提起自訴，此部分應屬不得提起自訴而提起者，依刑事訴訟
    法第三百三十四條之規定，諭知不受理之判決。
據上論斷，依刑事訴訟法第三百三十四條、第三百四十三條、第三百零一條第一項、
第三百三十一條第一項後段，判決如主文。
中      華      民      國      九十一      年      五      月    六    日
                                  臺灣高雄地方法院刑事第四庭
                                            法  官 黃建榮
右正本證明與原本無異。
如不服本判決，應於判決送達後十日內，向甲○提出上訴狀。
                                            書記官 龔  能
中      華      民      國      九十一      年      五      月    九    日
